【裁判字號】    98,上,144
【裁判日期】    990420
【裁判案由】    分割共有物
【裁判全文】
臺灣高等法院臺南分院民事判決  98年度上字第144號
上  訴  人  辛○○○
            己 ○ ○
兼  上二人
訴訟代理人  丁 ○ ○
上  訴  人  戊    ○
            甲 ○ ○
            庚 ○ ○
被  上訴人  丙 ○ ○
訴訟代理人  乙 ○ ○
上列當事人間請求分割共有物事件，上訴人對於中華民國98年 5
月27日臺灣嘉義地方法院第一審判決（97年度訴字第14號）提起
上訴，本院於99年4月6日言詞辯論終結，判決如下：
    主  文
原判決除確定部分外廢棄。
上列廢棄部分，兩造共有坐落嘉義縣民雄鄉○○段中廣小段一六
五地號、建、面積一一八九平方公尺土地，應分割如附圖一嘉義
縣大林地政事務所民國99年3月1日複丈成果圖所示：編號甲部分
面積五五九點三平方公尺、及編號丙部分面積一九九平方公尺，
均分歸被上訴人取得；編號乙部分面積三二九點七平方公尺，分
歸上訴人公同共有取得；編號丁部分面積一０一平方公尺，分歸
兩造共同取得，並按被上訴人應有部分三三分之二三、上訴人公
同共有三三分之十之比例保持共有，作為道路使用。
第一審（除確定部分外）、第二審訴訟費用，由上訴人連帶負擔
三三分之十，餘由被上訴人負擔。
    事實及理由
甲、程序方面：
一、按分割共有物事件，係屬必要共同訴訟，本件雖僅由上訴人
    丁○○提起上訴，惟依民事訴訟法第56條第1項第1款之規定
    ，其效力仍及於同造而未提起上訴之辛○○○、己○○、戊
    ○、甲○○、庚○○，爰將之併列為上訴人。
二、次按言詞辯論期日，當事人之一造不到場者，得依到場當事
    人之聲請，由其一造辯論而為判決，民事訴訟法第385條第1
    項前段定有明文。本件上訴人戊○、甲○○、庚○○，經合
    法通知無正當理由未到場，核無民事訴訟法第386 條各款所
    列情形，爰准依被上訴人聲請，由其一造辯論而為判決，均
    合先敘明。
乙、實體方面：
一、被上訴人主張：坐落嘉義縣民雄鄉○○段中廣小段165 地號
    、建、面積1,189 平方公尺土地（下稱系爭土地），為兩造
    所共有，伊之應有部分為33分之23，上訴人公同共有33分之
    10，兩造復無不分割之約定，亦無不能分割之情形，然未能
    達成分割協議，爰依民法第823 條規定，訴請如附圖二嘉義
    縣大林地政事務所民國（下同）98年4 月22日土地複丈成果
    圖所示方案分割：甲部分面積759 平方公尺分歸伊取得，乙
    部分面積329 平方公尺分歸上訴人按其應繼分比例保持共有
    ，戊部分面積101 平方公尺，分歸由兩造按原應有部分比例
    保持共有等語。（被上訴人於原審請求上訴人應就張和傑所
    遺系爭土地，及同小段166 地號土地，所有權應有部分均為
    33分之10辦理繼承登記，併均為裁判分割，原審判決准為繼
    承登記及裁判分割後，兩造對於繼承登記及166 地號土地分
    割部分，均未上訴已確定，上訴人則對165 地號土地分割部
    分上訴）。並對上訴人之上訴聲明求為判決：
    (一)上訴駁回。
    (二)第二審訴訟費用由上訴人負擔。
二、上訴人則以：
    (一)上訴人丁○○、辛○○○、己○○方面：系爭土地上有上
      訴人丁○○賴以居住之祖厝，如依被上訴人主張之分割方
      案分割，勢必拆除該祖厝致上訴人丁○○無處可居，原判
      決未斟酌系爭土地地上物現況，實有未當，應依附圖一嘉
      義縣大林地政事務所99年3月1日土地複丈成果圖所示方案
      分割。爰上訴聲明求為判決：
      1.原判決關於系爭土地之分割方案廢棄。
      2.上列廢棄部分，兩造共有系爭165 地號土地應分割如附
        圖一所示：編號甲、丙部分面積合計758.3 平方公尺，
        分歸被上訴人取得；編號乙部分面積329.7 平方公尺，
        分歸上訴人公同共有取得；編號丁部分面積101 平方公
        尺，分歸兩造共同取得，並按兩造應有部分比例保持共
        有。
      3.第二審訴訟費用由被上訴人負擔。
    (二)上訴人戊○、甲○○、庚○○均未到場或提出任何書狀為
      聲明或陳述。
三、按各共有人除法令另有規定外，得隨時請求分割共有物，但
    因物之使用目的不能分割，或契約訂有不分割之期限者，不
    在此限；又共有物之分割，依共有人協議之方法行之，分割
    之方法不能協議決定，或於協議決定後因消滅時效完成經共
    有人拒絕履行者，法院得因任何共有人之聲請，命以原物分
    配於各共有人，或變賣共有物以價金分配於各共有人；民法
    第823 條第1項、第824條第1項、第2項，分別定有明文。經
    查兩造共有之系爭土地，上訴人公同共有應有部分33分之10
    ，被上訴人應有部分33分之23，系爭建地西側鄰近高速公路
    、北臨大排水溝及鄰地農田、東側為張和傑所有之164 地號
    土地、東南側接臨產業道路、西側緊臨為原同屬兩造共有現
    業經原審裁判分割確定歸被上訴人取得之農地，地上則有如
    嘉義縣大林地政事務所96年11月23日複丈成果圖所示：編號
    1、2面積約 200平方公尺為被上訴人所使用之鐵皮造倉庫及
    鐵架造水塔，及編號 3、4面積約129平方公尺為上訴人丁○
    ○所居住使用之磚造平房及磚造水塔；又上訴人丁○○現居
    住使用之上揭磚造平房屋齡約45至50年，其內有3間房間、1
    間廚房、1 間神明廳，廚房及神明廳皆有獨立出入門戶，水
    電齊全，現仍由上訴人丁○○實際居住使用中；另兩造間並
    無不分割之特約，亦無因使用目的不能分割之情事，惟兩造
    無法達成分割之協議等情。既為兩造所不爭執，並有系爭土
    地登記謄本、原審96年11月23日及97年10月3 日勘驗筆錄、
    本院98年9月11日勘驗筆錄等件存卷足稽（見原審卷第8、33
    、146頁、本院卷第 60頁），自堪信實。則被上訴人訴請裁
    判分割系爭土地，即無不合，應予准許。惟被上訴人主張應
    依附圖二所示之分割方案為分割，既為上訴人所不同意，並
    以上揭情詞置辯。是本件所應審究者，厥為系爭土地之分割
    方法，究應採附圖一或附圖二所示之分割方案為適當而已？
    茲更詳細說明如下：
    (一)按裁判分割共有物訴訟，為形式之形成訴訟，其事件本質
      為非訟事件，故法院定共有物之分割方法，雖應斟酌當事
      人之聲明、應有部分之比例與實際是否相當、共有物之性
      質外，尚應斟酌共有物之經濟效用及全體共有人之利益、
      各共有人之主觀因素與使用現狀、利害關係等綜合判斷，
      而公平合理分配之，不受當事人聲明之拘束。次按分割共
      有物，以消滅共有關係為目的，法院裁判分割共有土地時
      ，除因該土地內部分土地之使用目的不能分割（如道路）
      ，或部分共有人仍願維持其共有關係，應就該部分土地不
      予分割或准該部分共有人成立新共有關係外，應將土地分
      配於各共有人單獨所有，最高法院迭著有判決意旨足參。
    (二)依附圖一分割方案所示，編號丁部分面積101 平方公尺土
      地留設為通行使用，並按兩造依土地應有部分比例保持共
      有，編號甲、丙部分面積合計758.3 平方公尺土地分歸被
      上訴人所有，編號乙部分面積329.7 平方公尺土地分歸上
      訴人公同共有之分割方案，除依兩造現今地上物權屬之位
      置、使用現狀及各共有人之應有部分折算面積分配，且分
      割後兩造取得之土地，均因編號丁部分土地留設為通行使
      用保持對外聯絡，各共有人均便於利用其分得之土地。雖
      其中被上訴人分得之土地分別為甲、丙部分，及丙部分地
      形狹長，自形式觀之，對其分得土地之整體利用價值有所
      影響；然衡酌兩造就系爭土地上既各有如上揭所示之地上
      物，且各該地上物仍具利用價值，為發揮物盡其用之經濟
      價值，已無必予拆除之必要；加以與系爭土地相鄰之同小
      段166 地號農地，亦為兩造所共有，同與系爭土地在原審
      訴請裁判分割，惟該166 地號土地與系爭土地，因土地地
      目不同無法合併分割，經分割結果如附圖二所示編號丙（
      166 地號土地）部分分歸被上訴人取得，即得與被上訴人
      分得附圖一編號丙部分之土地，為事實上之整體合併使用
      。另被上訴人分得如附圖一編號甲部分之土地，因有其現
      使用之鐵皮倉庫坐落其上，且該部分土地面積廣達 559.3
      平方公尺（約169.18坪），亦無礙於編號甲部分之獨立使
      用性。至上訴人分得附圖一編號乙部分，地形雖屬狹長，
      但因其上有其現使用磚造平房。是以附圖一所示之分割方
      案為分割，兩造坐落於系爭土地上之建物均得以保留，對
      兩造較公平、合理，且符合土地之利用，並兼及兩造間價
      值均衡原則，應屬妥適之分割方案。
    (三)至附圖二分割方案所示，編號甲部分面積759 平方公尺土
      地分歸被上訴人所有，編號乙部分面積329 平方公尺土地
      分歸上訴人公同共有，編號戊部分面積101 平方公尺土地
      充供道路使用，並由兩造依土地應有部分比例保持共有之
      分割方法，固免將被上訴人所分得之土地分為二部分；惟
      因未考量地上物權屬之位置，分割後致兩造互為無權占有
      他人土地，其結果勢必將系爭土地上之地上物均予以拆除
      ，而造成社會資源之浪費，尤以上訴人現居住使用磚造平
      房，雖屋齡已有40至50餘年，然其既係上訴人丁○○原賴
      以居住之唯一房屋，苟遽予拆除勢必造成上訴人丁○○無
      屋可住之問題，況被上訴人在系爭土地上，亦有未保存登
      記之鐵皮造倉庫及鐵架造水塔，如採用原審分割方案，兩
      造之建物非但均不能加以利用，反均須另負擔拆除現使用
      坐落分歸兩造取得部分之地上物，致在經濟上減損地上物
      之利用價值。是就整體比較觀之，被上訴人主張之附圖二
      分割方案，尚非妥適之分割方法。
丙、綜上所述，被上訴人依民法第823條第1項、第824條第2項第
    1 款規定，請求分割系爭土地，洵屬有據。並審酌系爭土地
    之使用現狀、整體利用價值，及兩造共有價值平等均衡原則
    ，認附圖一之分割方案，較為妥適，並以之為系爭土地之分
    割方案。原判決採附圖二所示之分割方案分割，固非無見，
    惟因未審酌兩造在系爭土地上地上物權屬位置，致兩造均須
    拆除原地上之建物，徒增兩造之損失，並使上訴人丁○○無
    屋可住，尚有未當，該分割方案即無可維持。上訴意旨，指
    摘原審此部分判決不當，求予廢棄改判，即為有理由，爰由
    本院廢棄改如主文第二項所示之分割方法為分割。
丁、又本件係因分割共有物而涉訟，兩造之主張及抗辯均為伸張
    或防禦其權利所必要，自應依兩造共有土地之應有部分比例
    ，為訴訟費用之負擔。另本件事證已臻明確，兩造其餘主張
    陳述及攻擊防禦方法，核均與判決之結果不生影響，爰不逐
    一論述，均併此敘明。
戊、據上論結，本件上訴為有理由，應依民事訴訟法第463 條、
    第385條第1項前段、第450條、第78條、第80條之1、第85條
    第2項，判決如主文。
中    華    民    國    99    年    4    月     20    日
                  民事第一庭  審判長法  官  丁振昌
                                    法  官  李素靖
                                    法  官  林永茂
上為正本係照原本作成。
如對本判決上訴，須於判決送達後20日內向本院提出上訴狀，未
表明上訴理由者，應於上訴後20日內，向本院提出理由書（須附
繕本）。依法須繳納裁判費並應委任律師為訴訟代理人，始得上
訴。
中    華    民    國    99    年    4    月     21    日
                                    書記官  謝素嬿
【附記】
民事訴訟法第466條之1：
(1)對於第二審判決上訴，上訴人應委任律師為訴訟代理人。但上
  訴人或其法定代理人具有律師資格者，不在此限。
(2)上訴人之配偶、三親等內之血親、二親等內之姻親，或上訴人
  為法人、中央或地方機關時，其所屬專任人員具有律師資格並
  經法院認為適當者，亦得為第三審訴訟代理人。
民事訴訟法第466條之2第1項：
  上訴人無資力委任訴訟代理人者，得依訴訟救助之規定，聲請
  第三審法院為之選任律師為其訴訟代理人。

司法院資訊處製作；財團法人民間司法改革基金會備份。
